【裁判字號】    92,訴,1147
【裁判日期】    921121
【裁判案由】    返還價金
【裁判全文】
臺灣桃園地方法院民事判決  九十二年度訴字第一一四七號
    原      告  乙○○
    被      告  甲○○
右當事人間請求返還價金事件，經本院於民國九十二年十一月七日辯論終結，判決如
左：
    主      文
被告應給付原告新台幣柒拾陸萬貳仟伍佰元，及其中新台幣伍拾萬元自民國九十一年
十一月二十七日起，餘自民國九十二年七月十日起，均至清償日止，按年息百分之五
計算之利息。
原告其餘之訴駁回。
訴訟費用由被告負擔四分之三，餘由原告負擔。
本判決第一項於原告以新台幣貳拾伍萬伍仟元供擔保後，得假執行。
原告其餘假執行之聲請駁回。
    事      實
壹、原告方面：
一、聲明：被告應給付原告新台幣（下同）一百萬元，及自民國（下同）九十一年十
    一月二十七日起至清償日止，按年息百分之五計算之利息。並陳明願供擔保請准
    為假執行之宣告。
二、陳述：
  (一)緣兩造於九十一年十一月二十六日簽訂不動產買賣契約，由原告以總價一百七十
    五萬元向被告買受其所有坐落桃園縣新屋鄉○○段下榔小段六八八地號土地（
    以下簡稱系爭土地），原告並當場交付現金五十萬元以為價金。
  (二)因原告買受系爭土地係為興建農舍之用，故雙方乃於契約書第二條第二項及第十
    四條特別批明事項第一項註明賣方即被告應配合提出買方即原告辦理農舍申請之
    證明文件與資料，未料原告於締約後屢次要求被告配合辦理，被告均藉詞不願交
    付身分證影本、印章、房屋稅單等物件，經原告去函催告、聲請調解均置之不理
    ，嗣原告不得已提起本件訴訟後，復於九十二年十月七日言詞辯論期日當庭催告
    被告於五日內交付相關文件，被告仍未履行，為此原告僅得以被告應負遲延違約
    責任，以本件訴訟起訴狀及於九十二年十月二十七日遞交鈞院之民事補充理由狀
    繕本送達被告為解除契約之意思表示，依不當得利及民法第二百五十九條第二款
    規定，請求被告返還所交付之五十萬元價金。
  (三)又依契約書第十條約定，被告如有不依約履行應盡義務時，除應將已收價款退還
    原告外，並應加倍賠償所收價款同額之損害金予原告。本件被告不履行契約義務
    已如前述，原告並據此請求被告給付五十萬元之賠償金。
三、證據：提出不動產買賣契約書、存證信函、雙掛號回執、聲請調解書、無自有房
    舍切結書各一份為證，並聲請訊問證人葉瑞滿、莊育維。
貳、被告方面：
一、聲明：駁回原告之訴。
二、陳述：被告因生活困窘，乃與訴外人莊育維簽訂農地買賣仲介契約，委託訴外人
    莊育維將被告所有系爭土地媒合出售。經其仲介，於九十一年十一月二十六日在
    訴外人葉瑞滿經營之滿庭芳不動產仲介公司與原告協商土地買賣事宜，被告承諾
    以總價一百七十五萬元將系爭土地出售予原告，原告當場並交付被告第一次款五
    十萬元，且表明其購買系爭土地係為加入農民保險，及建築農舍供停放車輛及休
    息之用。惟關於不動產買賣契約之簽訂，乃兩造各將印章交予代書葉美琴，由葉
    美琴在契約書上用印並自行添加契約書第二條第二項及第十四條第一項約定事項
    後，各交一份與兩造閱覽，被告看了數行後即提議各自帶回家詳閱，待一週後再
    交付五十萬元定金及土地權狀予對方，因原告不願意而作罷。被告已於九十一年
    十一月二十九日將系爭不動產買賣契約書第三條約定應交付原告之被告印鑑證明
    二份、戶籍謄本三份、身分證影本及私章交付訴外人莊育維，並數次催促莊育維
    將上開資料交付代書葉美琴，但被告於九十一年十二月初再次詳閱系爭契約書時
    才發覺，前述文件應於原告給付第二期款一百萬元後始需提出，被告乃自代書葉
    美琴處取回上開文件資料。詎料原告竟擅自約同桃園縣楊梅地政人員於九十一年
    十二月中旬至系爭土地現場鑑界，被告即於九十一年十二月二十七日寄發聲明書
    予原告以示抗議，但原告竟於其未盡契約義務情形下，一再發函要求被告履行未
    屆期之義務及為契約規範外之配合行為，實無理由，蓋依契約書第三條約定，被
    告僅於原告交付第二期價金一百萬元後，始有交付所有權狀之義務，至原告要求
    被告提出之戶籍所在地房屋稅單、身分證影本、印章等，因被告戶籍所在地房屋
    非被告所有，其稅單被告自無從取得，而身分證影本原告早已交付代書葉美琴，
    另印章部分，被告曾多次向原告及葉美琴代書說明如有必要，被告可隨時配合用
    印，但於一般不動產交易習慣，並未聞有買方可於交付簽約定金後即要求賣方交
    出除所有權狀、登記謄本、地籍圖以外私人證件者，原告既未如契約履行交付第
    二期款予被告，反申請鑑界並查封被告所有財產及解除契約，違約責任應在原告
    ，依契約第十條約定被告應得沒收原告所交付定金五十萬元，且無須加倍賠償原
    告。
三、證據：提出聲明書、民事抗告狀、聲請狀、陳報狀各一份、補正狀三份為證。
    理      由
一、本件原告起訴主張被告違反兩造簽訂不動產買賣契約第二條第二項及第十四條第
    一項約定，經催告仍不履行，乃解除與被告間系爭土地買賣契約，請求被告返還
    已付價金，並加倍賠償；被告則以：(一)契約書第二條第二項及第十四條約定係訴
    外人葉美琴代書擅自添加，被告並無配合義務，且(二)依契約書第三條約定，原告
    應先給付第二期款一百萬元後，被告始有繼續履約之義務，故系爭契約無法履行
    係原告違約之故，被告自得依契約書第十條約定沒收原告已付價金五十萬元等語
    置辯。
二、查坐落桃園縣新屋鄉○○段下榔小段六八八地號土地為被告所有，其於九十一
    年十一月二十六日與原告簽訂不動產買賣契約，以總價一百七十五萬元將系爭土
    地出售予原告，原告並當場交付現金五十萬元以為第一期價金，嗣原告屢於九十
    二年一月十三日及同月二十三日寄發存証信函予被告及向桃園縣新屋鄉調解委員
    會申請調解，要求被告交付戶籍所在地房屋稅單、身分證影本及印章等物，被告
    迄未交付等情，業據原告提出不動產買賣契約書、存証信函、雙掛號回執、聲請
    調解書等為證，且為被告所不爭執，堪信為真實。
三、經查，原告購買系爭土地係為建築農舍之用，且為被告所明知等情，業據被告自
    承在卷，並經證人即代為仲介土地買賣之代書葉瑞滿、莊育維到庭具結證述明確
    ，證人葉瑞滿且證稱：「當初買方的先決條件就有提到一定要能夠蓋農舍才要買
    ，...... 我們會先問問看原地主可不可以配合，如果原地主另外有農舍，或者
    戶籍不在土地所在地，就無法配合，這些條件之前在電話中就已經談過，簽約當
    天原告因為擔心也有一再詢問，是不是可以蓋農舍，如果不可以就不要買，我們
    有跟被告說過蓋農舍要如何配合，也有告訴被告要提供什麼證件，例如身分證、
    印章我們有跟被告說，但被告說他要自己去辦（無農舍證明）所以我們沒有催，
    .... 有關房屋稅籍資料部分，當初簽約時就有說了，被告說會配合，..... 後
    來說拿不到，我們有問過鄉公所，鄉公所說水電單或房屋權狀影本也可以」等語
    ，核與證人莊育維證稱：「簽約當天有提到價格及蓋農舍的問題，.... 因為買
    方說要蓋農舍，我們詢問被告可不可以配合，如果不可以原告就不要簽，我們有
    告訴被告要提供資料，.... 有明確告訴他要提出證件，.... 關於無農舍證明部
    分，被告說要自己辦好拿給我們，.... 除了這個，還要拿出水費單以證明他名
    下沒有農舍」等語相符，足信兩造於九十一年十一月二十六日簽訂不動產買賣契
    約當日，確曾約定被告應提供身分證影本、印章及所設籍房屋之房屋稅單或水電
    單等足資證明其名下無農舍之資料以利原告申請建築農舍，故原告主張被告應允
    配合原告申請農舍建照提供相關證件資料等節為可採，被告雖抗辯證人葉瑞滿、
    莊育維證言不實云云，惟證人二人經本院隔離訊問，陳述情節相符，且渠二人均
    與兩造無親誼故舊關係，於本件亦無何利害關係，應無必要甘冒觸犯刑事偽證罪
    之危險而為虛偽證言，被告復未能提出其他證據證明證人葉瑞滿、莊育維證詞有
    何不實之處，空言抗辯渠二人證詞不實云云，即無足採。又按當事人互相表示一
    致者，無論其為明示或默示，契約即為成立；而當人締結契約一經合意成立，即
    應受其拘束。民法第一百五十三條第一項、最高法院十八年上字第一四九五號判
    例意旨可資參照。本件被告既同意配合原告申請農舍建照提供相關證件資料，已
    如前述，兩造就此一條件自已達成意思表示一致，是訴外人葉美琴於擬定系爭不
    動產買賣契約書時，於契約第二條第二款記載：「第二次付款：待本不動產由乙
    方（即被告）配合申請農舍建築執照核發七日內，甲方（即原告）再支付乙方新
    台幣壹佰萬元整」，及於第十四條第一款載明：「乙方應配合申請農舍建照，所
    需任何證件乙方均需無異議配合，待建築完成後一併移轉予甲方」等語，當係兩
    造間之合意內容，被告且不爭執系爭不動產買賣契約書末乙方欄下係經其本人簽
    名、蓋章之事實，堪認被告業已就系爭不動產買賣契約書內容為同意之意思表示
    ，而與原告達成意思表示合致，其自應受此約定之拘束。
四、被告雖又抗辯，依契約第三條約定，原告應先給付第二期款一百萬元後，其才需
    提出原告所需證件，且第三條約定才是契約主要部分云云，惟查，系爭不動產買
    賣契約第三條所約定內容為：「乙方應於前條第一款付款時交付所有權狀，第二
    款付款時交付印鑑證明書、戶籍資料等產權移轉應備全部證件，及蓋妥辦理移轉
    登記等有關書表與指定之登記代理人..... 」等語，對照契約書第二條第二款約
    定，第三條內容乃就原告支付第二期款項後，被告應配合系爭土地所有權移轉登
    記事項為約定，而第二條第二款約定則係就被告應先配合申請農舍建築執照後，
    原告方支付第二期價金等節為約定，故綜合此二條約定內容，被告應先配合申請
    農舍建築執照後，原告始支付第二期款一百萬元，其後被告才需配合辦理系爭土
    地所有權移轉登記，二者所約定內容並不相同，亦無矛盾。被告繼又辯稱，其已
    將身分證影本及私章交付訴外人莊育維云云，但為證人莊育維所否認，被告又未
    舉證證明其已交付之事實，況被告自始不爭執其未曾交付其設籍所在地房屋之房
    屋稅單或水電費單等情，則被告即有未依兩造簽訂不動產買賣契約書第十四條第
    一款約定配合原告申請農舍建照情事，按之兩造契約第二條第二款約定，原告本
    無先行支付第二期價金一百萬元之義務，故被告此部分抗辯即無足採。
五、繼按給付無確定期限者，債務人於債權人得請求給付時，經其催告而未為給付，
    自受催告時起負遲延責任；又契約當事人之一方遲延給付者，他方當事人得定相
    當期限，催告其履行，如於期限內不履行時，得解除其契約。民法第二百二十九
    條第二項前段及第二百五十四條分別定有明文。又依民法第二百五十四條規定，
    債務人遲延給付時，必須經債權人定相當期限催告其履行，而債務人於期限內仍
    不履行時，債權人始得解除契約；債權人為履行給付之催告，如未定期限，難謂
    與前述民法規定解除契約之要件相符，惟債權人催告定有期限而不相當（過短）
    時，自催告後經過相當期間，債務人仍不履行者，倘經債權人另為解約之意思表
    示，亦生解除契約之效力。最高法院七十四年度第一次民事庭會議決議（一）、
    九十年度台上字第六四號判決意旨參照。查依兩造所訂不動產買賣契約書第十四
    條第一款、第二條第二款約定，被告應提出身分證影本、印章、房屋稅單或水電
    費單以供原告申請農舍建築義務之履行未約定期限，依前開規定，原告自得定期
    催告被告履行。而原告業於九十二年一月十三日間以存證信函催告被告於五日內
    依約交付上開文件物品，否則將依法解除前述土地買賣契約，該存證信函於同月
    十六日送達被告，嗣原告再於九十二年一月二十三日向桃園縣新屋鄉公所聲請調
    解，請求被告提出上開文件物品等情，業據原告提出存證信函、雙掛號回執、聲
    請調解書為證，並為被告所不爭執，原告復於本件訴訟進行中之九十二年十月七
    日言詞辯論期日以言詞催促被告於五日內履行契約，否則解除契約，然迄本案言
    詞辯論終結之日止，被告猶未交付上開文件物品，亦為兩造所不爭，則按諸前揭
    說明，原告解除兩造於九十一年十一月二十六日簽訂之不動產買賣契約，自屬有
    據。再按契約解除時，當事人雙方互負回復原狀之義務，而受領之給付為金錢者
    ，並應附加受領時起之利息，民法第二百五十九條第二款定有明文。本件兩造間
    不動產買賣契約既經原告合法解除，被告自負有返還原告所繳付第一期價金五十
    萬元之義務，兩造且不爭執系爭五十萬元係於九十一年十一月二十六日簽約當日
    交付，故原告就已付價金部分，請求被告返還五十萬元，及自其交付系爭五十萬
    元價金之翌日即九十一年十一月二十七日起至清償日止，按年息百分之五計算之
    利息，即有理由。
六、又按兩造間不動產買賣契約書第十條約定：「本約簽訂後，倘甲方不買或不按約
    定日期付款，經乙方定期催告仍不給付時，願將既付價款全部由乙方無條件沒收
    ，抵作違約金，並解除本約，如乙方不賣或不照約履行應盡義務時，亦應將已收
    價款如數退還甲方外，另加倍賠償所收價款同額之損害金與甲方後，本約方得解
    除，各無異議」，乃以契約簽訂後，被告如有不履行契約之債之情事，被告除應
    將已收價款交付原告外，不問原告是否受有損害，即得請求被告按已付價金加倍
    賠償原告，其性質當屬損害賠償預定之違約金至明。查本件被告依約既負有提出
    身分證影本、印章、房屋稅單或水電費單以供原告申請建築農舍之義務，已如前
    述，其拒不提出上開文件物品俾利原告申請農舍建照，依兩造間簽訂不動產買賣
    契約書第十條約定，被告自有違約情形，是原告主張被告違約，應返還原告已付
    價金，並給付違約金，即非無據。惟按當事人約定之違約金過高者，法院得依民
    法第二百五十二條規定，酌減至相當之數額，又是否相當，應依一般客觀事實，
    社會經濟狀況及債務人若能如期履行債務，債權人可得享受之一切利益為酌定之
    標準。本院審酌系爭土地兩造約定買賣總價僅一百七十五萬元，違約金竟高達五
    十萬元，原告並自承其因被告拒不履約所受損害係原交付之五十萬元價金為被告
    持有致無法利用且需提起訴訟請求返還等語，及依內政部公佈成屋買賣契約書範
    本就賣方違約買方解除契約情形，買方可得請求賣方賠償違約金僅按房地總價款
    百分之十五支付，並參諸現今社會經濟狀況，認本件不動產買賣契約所約定之違
    約金顯然過高，應酌減為按約房地總價款百分之十五計算，較為合理。又此一違
    約金之給付並未約定給付期限，原告又未能證明其於提起本件訴訟之前曾有何催
    索被告給付違約金之行為，則依民法第二百二十九條第二項之規定，自應以被告
    經原告起訴而送達起訴狀繕本之翌日起，始得計算遲延利息，故原告依兩造間不
    動產買賣契約書第十條約定，請求被告給付違約金二十六萬二千五百元，及自起
    訴狀繕本送達被告翌日即九十二年七月十日起至清償日止，按週年利率百分之五
    計算之利息，為有理由，逾此部分請求，則無理由。
七、綜合前述，被告未依不動產買賣契約約定提出身分證影本、印章、房屋稅單或水
    電費單以利原告申請農舍建照，自有可歸責於被告之事實致契約無法繼續履行，
    經原告催告後被告猶未履行，原告乃據此主張解除兩造間不動產買賣契約，確有
    所本，從而，原告依民法第二百五十九條第二款及兩造不動產買賣契約第十條規
    定，請求被告給付七十六萬二千五百元（含已付價金五十萬元，違約金二十六萬
    二千五百元），及其中五十萬元自九十一年十一月二十七日起，餘自九十二年七
    月十日起，均至清償日止，按年息百分之五計算之利息，即有理由，應予准許，
    逾此部分請求，即屬無據，應予駁回。
八、原告陳明願供擔保，聲請宣告假執行，就其勝訴部分，核無不合，爰酌定相當擔
    保金額准許之；其餘假執行之聲請，因該部分訴之駁回而失所依據，應予駁回。
九、結論：原告之訴為一部有理由、一部無理由，依民事訴訟法第七十九條、第三百
    九十條第二項，判決如主文。
中      華      民      國    九十二    年     十一     月    二十一    日
                                        臺灣桃園地方法院民事第二庭
~B法      官  管靜怡
右為正本係照原本作成
如對本判決上訴須於判決送達後廿日內向本院提出上訴狀
中      華      民      國    九十二    年     十一     月    二十一    日
~B書  記  官  趙芳媞


司法院資訊處製作；財團法人民間司法改革基金會備份。
